臺灣桃園地方法院民事判決　　　　　　　　　　　　　九十三年度訴字第六四八號
　　原　　　告　　丙○○
　　兼訴訟代理人　乙○○
　　被　　　告　　甲○○
　　訴訟代理人　　李國煒律師
右當事人間請求損害賠償事件，於民國九十三年十月二十一日辯論終結，本院判決如
左：
    主    文
原告之訴及假執行之聲請均駁回。
訴訟費用由原告丙○○負擔百分之三十六，餘由原告乙○○負擔。
    事    實
甲、原告方面：
一、聲明：
  (一)被告應給付原告丙○○新台幣（下同）一百萬元，原告乙○○一百七十六萬七千
    零五十五元，及均自起訴狀繕本送達翌日起至清償日止，按年息百分之五計算之
    利息。
  (二)原告願供擔保，請准宣告假執行。
二、陳述：
  (一)被告於民國九十二年四月十九日十三時許，與原告之父黃維昌在桃園縣新屋鄉頭
    洲村一處菜園內，因抽水問題發生爭吵，被告明知黃維昌乃年逾古稀之老翁，竟
    仍當場撿拾鐵條與黃維昌鬥毆，造成黃維昌全身多處外傷，隨後即因冠狀動脈硬
    化性心臟病休克當場致死。案經法醫鑑定結果認「打架之傷本身尚不足致死，但
    可加成心肌缺血的程度」，而黃維昌為一七旬老翁，以一般人經驗判斷皆得預見
    被告之故意傷害行為，極可能引起被害人之其他併發症而導致死亡之結果，難謂
    黃維昌非因被告之故意傷害行為而死亡。
  (二)原告二人為被害人黃維昌之子女，爰依民法第一百八十四條第一項前段、第一百
    九十二條第一項、第一百九十四條規定，請求被告負損害賠償責任：
  (1)殯葬費：
    原告乙○○為被害人黃維昌支出殯葬費用共計七十六萬七千零五十五元。
  (2)精神慰撫金：
    原告二人於父親黃維昌死亡後，勞力憂心辦理父親後事，並飽受追溯被告刑責之
    司法程序煎熬，其間一再耳聞他人提及事發當日經過，原告二人身心更飽受摧殘
    ，悲憤難平，且衡諸原告二人身分及社會地位，徒蒙子欲養而親不待之人倫悲苦
    ，精神損害實難彌平，爰各請求被告給付精神慰撫金一百萬元。
三、證據：提出法務部法醫研究所（九二）法醫所醫鑑字第○五八二號鑑定書、殯葬
    費支出明細暨免用統一發票一份（以上均影本）。
乙、被告方面：
一、聲明：
    (一)原告之訴駁回。
    (二)如受不利判決，請准供擔保宣告免為假執行。
二、陳述：
  (一)本件刑事確定判決均認被告之行為僅構成傷害罪，不成立過失致死罪。傷害致死
    罪應以能預見且有因果關係為前提，依原告乙○○稱黃維昌偶而血壓高會吃降血
    壓藥，足見黃維昌生前，其本人及原告均不知黃維昌有冠狀動脈硬化性心臟病，
    自難謂被告能預見黃維昌有此疾病。雖鑑定書稱打傷本身尚不足致死，但可加成
    心肌缺血的程度，然尚非謂被告造成黃維昌致生冠狀動脈硬化性心臟病，而難謂
    傷害與死亡結果間有相當因果關係。
  (二)本件黃維昌手持木棍追打被告在先，被告亦因此受傷，其因為要打落黃維昌手上
    之木棍，而打黃維昌之手指、手臂，可知被告意在防衛，是被害人本身亦屬與有
    過失，依民法第二百十七條第一項規定，法院得減輕賠償金額或免除。
  (三)被告非不與原告和解，只是差距過大，被告任職壢新醫院守衛，收入不豐，且有
    高血壓、攝護腺增生、糖尿病、腰胝關節退化等疾病，僅有財產已拍賣，而無財
    產，能負擔之賠償有限。
三、證據：提出各類所得扣繳暨免扣繳憑單、壢新醫院診斷證明書、本院九十二年拍
    字第五一○號民事裁定、本院九十三年度簡上字第一二九號刑事判決各一件（以
    上均影本）。
丙、本院依職權調閱本院九十三年度簡上字第一二九號傷害案件刑事卷宗。
    理　  由
一、原告主張被告於九十二年四月十九日十三時許，與原告之父黃維昌在桃園縣新屋
    鄉頭洲村一處菜園內，因抽水問題發生爭吵，被告明知黃維昌乃年逾古稀之老翁
    ，竟仍當場撿拾鐵條與黃維昌鬥毆，造成黃維昌全身多處外傷，隨後即因冠狀動
    脈硬化性心臟病休克當場致死。爰依侵權行為之法律關係請求被告應給付原告丙
    ○○一百萬元，原告乙○○一百七十六萬七千零五十五元，及均自起訴狀繕本送
    達翌日起至清償日止，按年息百分之五計算之利息。
二、被告則以其傷害之行為與被害人黃維昌之死亡結果間並無相當因果關係，且被害
    人於本件損害之發生亦與有過失，應就被害人應負擔之過失比例，減輕或免除被
    告之給付。
三、經查被告於九十二年四月十九日十三時許，與原告之父黃維昌在桃園縣新屋鄉頭
    洲村一處菜園內，因抽水問題發生爭吵，黃維昌認被告有意挑釁致心生不滿，而
    持木棍一支追打被告，被告乃隨手拔取菜園木板籬笆上之鐵條揮擋黃維昌擊來之
    木棍，致被告因此受有左手掌一公分乘以０．三公分、０．三公分乘以０．五公
    分之擦傷二處、左前臂後部內側八．五公分乘以一公分擦傷、左手中指及食指指
    甲床瘀傷之傷害，黃維昌亦因此受有前額中央、鼻樑及右上臂擦傷（最大為一公
    分乘以０．七公分）、鼻樑挫傷、左腋下一條線形長約八公分之擦傷、右手背姆
    指底部長各一．三公分、一．五公分之撕裂傷二處、左手及右手背食指下方各長
    一公分之撕裂傷、左手背無名指下方長各二．五公分、一公分之撕裂傷二處等傷
    害，此際被告因無法以鐵條揮掉黃維昌之木棍旋趁隙丟棄鐵條而以雙手搶下黃維
    昌之木棍，二人始停止彼此互相攻擊，黃維昌即返回抽水機處繼續抽水灌溉，繼
    並關掉抽水機坐在附近木板上休息，斯時黃維昌本身所潛在之冠狀動脈硬化性心
    臟病，因先前與被告發生之爭執而導致心肌缺血供血不足病發休克昏厥在地，被
    告發現黃維昌趴臥在抽水機旁，遂依其在醫院工作習得之心肺復甦術對黃維昌施
    以急救，因一時心急而於急救時肇致黃維昌胸部左側第六、七肋骨及右側第三、
    四肋骨骨折，嗣黃維昌於同日下午十六時五十分許經送往「怡仁綜合醫院」急救
    ，仍於到院前因冠狀動脈硬化性心臟病休克不治死亡，又被告因上開過失傷害案
    件，經本院中壢簡易庭九十二年度壢簡字第一五一七號刑事簡易判決、本院刑事
    庭九十三年度簡上字第一二九號判處被告有期徒刑六月確定在案等情，為兩造所
    不爭執，並經本院依職權調取本院九十三年度簡上字第一二九號傷害案件刑事卷
    宗核閱屬實，堪信為真實。是本件應審究者為被告之傷害行為與被害人黃維昌之
    死亡結果間有無因果關係。
四、按侵權行為所發生之損害賠償請求權，以有故意或過失不法侵害他人之權利為其
    成立要件，此觀民法第一百八十四條之規定自明。若其行為並無故意或過失，或
    其行為與損害之間無相當因果關係者，均無令負侵權行為損害賠償責任之可言。
    而所謂過失，係指行為人雖非故意，但按其情節，應注意、能注意而不注意，或
    對於侵權行為之事實，雖預見其發生，而確信其不發生者而言。是過失行為之成
    立，應以行為人對該過失行為所生之構成要件結果、因果歷程有客觀預見可能性
    及主觀預見可能性，且行為人基於此預見之可能性而有違反客觀上之注意義務而
    致構成要件事實發生者，始足當之；另所謂相當因果關係，係指無此行為，雖必
    不生此損害，有此行為，通常即足生此損害，是為有因果關係，而如無此行為，
    必不生此損害，有此行為，通常亦不生此損害，自無因果關係可言。查本件依台
    灣桃園地方法院檢察署相驗卷附法務部法醫研究所（九二）法醫所醫鑑字第○五
    八二號鑑定書記載：「鑑定經過：二、顯微鏡觀察結果：冠狀動脈粥狀硬化致管
    腔直徑有百分之七十五至八十五之狹窄，造成心肌缺血。四、對死因之看法：．
    ．解剖時發現有二種不同表現，一為身體表面數處擦挫傷及手背傷，皆非致命傷
    。一為動脈硬化性心臟病，其嚴重度可以隨時猝死，尤其在有情緒劇烈改變、劇
    烈運動、其他疾病、代謝增加等情況之下，供血更加不足心肌需求的情況下，更
    易促成猝死。鑑定結果：死者黃維昌，男，七十歲，係因冠狀動脈硬化性心臟病
    休克致死。打架之傷本身尚不足於致死，但可加成心肌缺血的程度。」等語，可
    知被害人黃維昌身體表面數處擦挫傷及手背裂傷皆非致命傷，被告持鐵條與被害
    人黃維昌鬥毆所肇致之傷尚不足以致被害人於死，被害人黃維昌係因冠狀動脈硬
    化性心臟病導致休克死亡。而原告雖主張打架之傷雖不足致死，但可加成心肌缺
    血之程度，被害人黃維昌年逾七旬，被告應得預見其傷害行為極可能引起被害人
    其他併發症而導致死亡之結果等語，被告則否認知悉被害人黃維昌罹患有心臟疾
    病之情。查被害人黃維昌罹患有冠狀動脈硬化性心臟病，本非常見之病症，一般
    人當難以知之，即被害人黃維昌之子即原告乙○○於檢察官訊問被害人黃維昌身
    體狀況如何時，亦稱僅知被害人黃維昌有高血壓之疾病等語（參見九十二年度相
    字第六九五號卷附偵訊筆錄），可見其外觀上亦無明顯病徵可循，則被告辯稱其
    不知被害人黃維昌罹患有冠狀動脈硬化性心臟病疾病，非不可採，此外亦無證據
    證明被告知悉被害人黃維昌有此疾病，尚不能僅以被害人黃維昌年逾七旬一節推
    認被告應能預見黃維昌罹患有心臟疾病。則依被告及一般通常之人之注意程度及
    注意能力，應無於與被害人黃維昌互相鬥毆之時，對其是否罹患有心臟疾病之客
    觀事實等身體內部健康情形有注意義務及注意能力，則就被害人黃維昌患有心臟
    疾病之客觀事實一節即非被告基於通常人之注意能力所能知悉，自難認被告有何
    注意義務違反之情形，是被告傷害行為雖為致被害人心肌缺血引發心臟病死亡之
    條件之一，但發生被害人死亡結果之因果歷程已脫離被告所能注意及預見範圍，
    因認被告對此死亡之結果並無過失可言，且被告之上開傷害行為，參諸一般經驗
    法則，通常亦不必皆發生被害人心臟病發作死亡之結果，亦難謂被告之傷害行為
    與被害人黃維昌之死亡結果間有何相當因果關係存在。
五、從而，原告本於侵權行為損害賠償之法律關係，請求被告給付原告丙○○一百萬
    元，給付原告乙○○一百七十六萬七千零五十五元，及均自起訴狀繕本送達翌日
    起至清償日止之法定遲延利息，為無理由，應予駁回。其假執行之聲請，亦失所
    依附，應併駁回。
六、本件事證已臻明確，兩造其餘主張及舉證等攻擊防禦方法，核於判決結果不生影
    響，爰不一一論述。
據上論結，本件原告之訴為無理由，依民事訴訟法第七十八條、第八十五條第一項但
書，判決如主文。
中　　　華　　　民　　　國　　九十三　　年　　　十一　　　月　 　四　 　日
                                  臺灣桃園地方法院民事第一庭
                                        審判長法官  郭琇玲
                                        法      官  張天民
                                        法      官  鍾淑慧
右為正本係照原本作成
如對本判決上訴，須於判決送達後廿日內向本院提出上訴狀
中　　　華　　　民　　　國　　九十三　　年　　　十一　　　月　　 四  　日
                                        法院書記官  陳淑芬
